【裁判字號】    94,訴,983
【裁判日期】    950308
【裁判案由】    侵權行為損害賠償
【裁判全文】
臺灣臺南地方法院民事判決               94年度訴字第983號
原      告  甲○○
被      告  乙○○
            丙○○
上被告乙○○因公共危險等案件，經原告提起刑事附帶民事訴訟
，對被告二人請求侵權行為損害賠償，經本院刑事庭裁定移送前
來，本院於民國九十五年二月二十二日言詞辯論終結，判決如下
：
    主      文
被告乙○○應給付原告新台幣壹拾肆萬肆仟肆佰伍拾壹元，及自
民國九十四年三月二十四日起至清償日止，按週年利率百分之五
計算之利息。
原告其餘之訴駁回。
訴訟費用由被告乙○○負擔五分之一，餘由原告負擔。
本判決原告勝訴部分得假執行。
原告其餘假執行之聲請駁回。
    事實及理由
一、原告起訴主張：
  (一)被告丙○○明知被告乙○○未領有汽車駕駛執照，依規定不
    得駕駛汽車，竟將其所有車牌號碼八Ｈ－一七五九號自小客
    車借予乙○○駕駛。被告乙○○與訴外人林嘉良二人於民國
    九十三年五月十三日上午在台南縣柳營鄉奇美醫院之工地內
    共同飲用啤酒後，乙○○已達不能安全駕駛動力交通工具之
    程度，明知自己無駕駛執照，仍駕駛前開車輛，與訴外人林
    嘉良二人一起離開工地並往嘉義方向行駛。嗣其二人於九十
    三年五月十三日中午十二時四十分許，沿省道台一線公路外
    側快車道，由南往北方向行經最高速限為時速五十公里，且
    屬同向三快車道之該省道288.5公里處（即台南縣新營市○
    ○路與長榮路口之交岔路口前）時，訴外人林嘉良理應注意
    行車速度依標誌或標線之規定，且應注意汽車行駛時，駕駛
    人應注意車前狀況，並隨時採取必要之安全措施，及應注意
    汽車在超過雙向四車道之道路，變換車道時，應注意安全距
    離，而被告乙○○應注意行車速度依標誌或標線之規定，且
    應注意飲用酒類後吐氣所含酒精濃度超過每公升0.25毫克以
    上者，不得駕車，並應注意汽車行駛時，駕駛人應注意車前
    狀況，並隨時採取必要之安全措施。又依當時天候晴朗、日
    間自然光線、路面乾燥無缺陷、道路上未有任何障礙物、視
    距復屬良好等情形以觀，客觀上亦無不能注意之情事，訴外
    人林嘉良竟疏於注意車前狀況，且未注意安全距離，即貿然
    以時速高於五十公里之速度超速前行，並欲由外側快車道變
    換車道至中間快車道，而被告乙○○亦未注意酒後不得駕車
    ，且因不勝酒力致駕車操控能力變差，而疏未注意車前狀況
    ，貿然以時速七十公里以上之速度沿外側快車道超速前行，
    適逢原告之夫馮聰輝駕駛車號三五三○－ＧＭ號自小貨車，
    內載原告及原告之弟莊自強於該路口正常停等紅燈，訴外人
    林嘉良變換車道時，因有前述疏失，致不慎自後追撞馮聰輝
    所駕駛之車輛，致馮聰輝所駕駛之車輛因受撞而往右前方滑
    移至路口內，而被告乙○○亦因有上述疏失，致其自外側快
    車道由後駛來時避煞不及，直接撞擊該小貨車之右前車門，
    導致坐於車內之原告受撞擊後彈出車外落於小貨車右前輪下
    ，並遭該滑行中之小貨車輾壓，受有腹部鈍挫傷合併脾臟破
    裂、臉部及軀幹四肢多處擦傷之傷害。刑事部份業經台灣高
    等法院台南分院判決駁回被告乙○○之上訴，處有期徒刑一
    年五月確定。被告丙○○故意將車輛借予未領有駕駛執照之
    乙○○駕駛以致酒後肇事，自應與乙○○負連帶賠償責任。
    為此依據民法第一百八十四條第一項、第一百八十五條第一
    項、第一百九十一條之二前段之規定，請求被告二人連帶賠
    償原告新台幣（下同）七十五萬一千八百六十五元，及自九
    十四年三月二十四日起至清償日止，按週年利率百分之五計
    算之利息。並陳明願供擔保請准宣告假執行。茲將請求明細
    臚列如下：
    1.醫療費用：除健保給付外，原告另支出醫療費用一萬一千
      八百六十五元。
    2.工作損失：原告原以在雲嘉南地區販賣海產為業，每月收
      入在七、八萬元之譜，自五月十三日被撞後車毀人傷無法
      販賣，至七月十五日後因無收入無法維生，不得已帶傷至
      美上美公司上班，此兩個月無法工作之損失以每個月七萬
      元計算，共計十四萬元正。
    3.精神慰撫金：原告被高速衝撞以致脾臟破裂，除醫療休養
      兩個月外，為維持生活，尚得帶傷上班，精神受創至鉅，
      而被告肇事後非但未下車協助報警或為其他必要之救護，
      乃駕車逃逸，惡性非輕，情節重大，為此請求六十萬元之
      精神慰撫金，以為懲罰性之賠償。
  (二)原告已領取強制汽車責任保險給付四萬九千零九十四元，又
    原告業與訴外人林嘉良於九十三年六月二十四日達成調解，
    訴外人林嘉良已賠償原告二十五萬元，其中十萬元是賠償車
    輛損害，其餘十五萬元則是賠償原告受傷之損害。
二、被告二人則請求駁回原告之訴，並以下列情詞置辯：
  (一)被告丙○○部分：
    被告係在嘉義從事檳榔販賣之工作，為方便接送父母至台南
    就醫而購買系爭車輛。與乙○○係男女朋友之關係，不知乙
    ○○沒有駕照，肇事當天其係先騎乘機車至檳榔攤上班，不
    知也未同意乙○○駕駛系爭車輛。
  (二)被告乙○○部分：
    對原告主張之事實沒有意見，但現在無力賠償。
三、本院之判斷：
  (一)原告主張被告乙○○與訴外人林嘉良二人於九十三年五月十
    三日上午在台南縣柳營鄉奇美醫院之工地內共同飲用啤酒後
    ，乙○○已達不能安全駕駛動力交通工具之程度，明知自己
    無駕駛執照，仍駕駛前開車輛，與訴外人林嘉良二人一起離
    開工地並往嘉義方向行駛。嗣其二人於九十三年五月十三日
    中午十二時四十分許，沿省道台一線公路外側快車道，由南
    往北方向行經最高速限為時速五十公里，且屬同向三快車道
    之該省道288.5公里處（即台南縣新營市○○路與長榮路口
    之交岔路口前）時，訴外人林嘉良理應注意行車速度依標誌
    或標線之規定，且應注意汽車行駛時，駕駛人應注意車前狀
    況，並隨時採取必要之安全措施，及應注意汽車在超過雙向
    四車道之道路，變換車道時，應注意安全距離，而被告乙○
    ○應注意行車速度依標誌或標線之規定，且應注意飲用酒類
    後吐氣所含酒精濃度超過每公升0.25毫克以上者，不得駕車
    ，並應注意汽車行駛時，駕駛人應注意車前狀況，並隨時採
    取必要之安全措施。又依當時天候晴朗、日間自然光線、路
    面乾燥無缺陷、道路上未有任何障礙物、視距復屬良好等情
    形以觀，客觀上亦無不能注意之情事，訴外人林嘉良竟疏於
    注意車前狀況，且未注意安全距離，即貿然以時速高於五十
    公里之速度超速前行，並欲由外側快車道變換車道至中間快
    車道，而被告乙○○亦未注意酒後不得駕車，且因不勝酒力
    致駕車操控能力變差，而疏未注意車前狀況，貿然以時速七
    十公里以上之速度沿外側快車道超速前行，適逢原告之夫馮
    聰輝駕駛車號三五三○－ＧＭ號自小貨車，內載原告及原告
    之弟莊自強於該路口正常停等紅燈，訴外人林嘉良變換車道
    時，因有前述疏失，致不慎自後追撞馮聰輝所駕駛之車輛，
    致馮聰輝所駕駛之車輛因受撞而往右前方滑移至路口內，而
    被告乙○○亦因有上述疏失，致其自外側快車道由後駛來時
    避煞不及，直接撞擊該小貨車之右前車門，導致坐於車內之
    原告受撞擊後彈出車外落於小貨車右前輪下，並遭該滑行中
    之小貨車輾壓，受有腹部鈍挫傷合併脾臟破裂、臉部及軀幹
    四肢多處擦傷之傷害。而被告乙○○之前開犯行業經台灣高
    等法院台南分院判決駁回被告乙○○之上訴，處有期徒刑一
    年五月確定在案等情，為被告所不爭執，並經本院調閱上開
    刑事案卷查核屬實，而原告主張被告乙○○就上開事故應與
    訴外人林嘉良負全部過失責任一節，亦為被告乙○○所是認
    ，是此部分事實即堪認定。
  (二)原告雖主張被告丙○○明知被告乙○○未考領駕駛執照，竟
    將系爭車輛交由被告乙○○駕駛，應負共同侵權行為責任云
    云，惟為被告丙○○所否認，並以前詞置辯；經查，被告丙
    ○○與乙○○二人係男女朋友之關係，為二人所自陳，依常
    情而言，男女朋友並不必然知悉對方是否有駕駛執照，是被
    告丙○○辯稱其不知被告乙○○無駕駛執照，尚非全然無據
    ；又依民事訴訟法第二百七十七條之規定，應由原告對其主
    張之此一有利於己之事實負舉證責任，然原告未就被告丙○
    ○係明知被告乙○○無駕駛執照，仍將系爭車輛借予被告乙
    ○○一節舉證以實其說，本院自無法為如此之認定，從而，
    被告丙○○就被告乙○○無照駕駛肇事之行為，即難認有違
    反保護他人法律之情事，因此，原告主張被告丙○○亦應負
    共同侵權行為責任云云，即無可採。
  (三)按汽車、機車或其他非依軌道行駛之動力車輛，在使用中加
    損害於他人者，駕駛人應賠償因此所生之損害；又不法侵害
    他人之身體或健康者，對於被害人因此喪失或減少勞動能力
    或增加生活上之需要時，應負損害賠償責任；及不法侵害他
    人之身體、健康、名譽、自由、信用、隱私、貞操，或不法
    侵害其他人格法益而情節重大者，被害人雖非財產上之損害
    ，亦得請求賠償相當之金額，民法第一百九十一條之二前段
    、第一百九十三條第一項、第一百九十五條第一項分別定有
    明文。查被告乙○○，未注意行車速度依標誌或標線之規定
    ，以及飲用酒類後吐氣所含酒精濃度超過每公升0.25毫克以
    上者，不得駕車之規定，並未注意汽車行駛時，駕駛人應注
    意車前狀況，並隨時採取必要之安全措施，與原告之夫馮聰
    輝駕駛之車輛發生交通事故，導致坐於車內之原告身體受傷
    之事實，業如前述。被告乙○○之過失行為，顯與原告身體
    所受傷害間有因果關係，係不法侵害原告之權利，原告依據
    侵權行為之法律關係，請求被告乙○○賠償其損害自屬有據
    。茲就原告請求損害賠償之項目及金額是否應予准許，分述
    如下：
  1.醫療費用：原告主張其因本件事故受傷住院治療，計支出醫
    療費用一萬一千八百六十五元之事實，業據其提出診斷證明
    書一份、醫療收據十六紙為證，且為被告所不爭執，是原告
    此部分請求為有理由，應予准許。
  2.減損勞動能力部分：經本院依職權向財團法人長庚紀念醫院
    嘉義分院函詢原告傷勢治療之情形，經該院表示原告係於九
    十三年五月十四日至九十三年五月二十日在該院住院治療，
    因其係脾臟裂傷，採保守療法，在半年內如過度用力，會有
    再裂開出血之虞，故原告之傷勢須休養半年始能再從事一般
    勞力工作，有該院九十四年十二月二十九日（九四）長庚院
    嘉字第一三○四號函附卷可稽，是原告主張其因本次事故致
    休養二個月無法工作乙節，自屬有據，而可憑採；惟原告主
    張其原在雲嘉南地區販賣海產為業，每月收入有七、八萬元
    乙節，因原告無法提出證據證明此一事實，是本院認原告因
    上述傷害所造成不能工作之損失，宜依行政院勞工委員會於
    八十六年十月十六日發布之每月最低基本工資額一萬五千八
    百四十元計算，依此計算之結果，原告得請求被告乙○○賠
    償之減損勞動能力損失金額為三萬一千六百八十元【計算式
    ：15,840（元）×2（月）＝31,680（元）】，逾此數額之
    主張即為無理由。
  3.精神慰撫金部分：按慰撫金數額之認定，除依被害人及其家
    屬所受身體上及精神上痛苦程度及所造成之影響二者予以衡
    量外，尚須斟酌雙方之身分資力與加害之程度等情予以核定
    。查原告因本次車禍，受有腹部鈍傷合併脾臟破裂、臉部及
    軀幹四肢多處擦傷之傷害，有原告提出九十三年五月二十日
    之財團法人長庚紀念醫院嘉義分院診斷證明書可參。又原告
    於事故發生時為高職畢業、已婚、育有一子、九十三年受有
    薪資所得七萬餘元、利息所得三筆、名下無登記財產，被告
    乙○○為高職畢業、未婚、現於台北從事裝潢之工作、月薪
    約為二萬二千元、九十三年受有薪資所得七萬餘元、名下無
    登記財產等情，此業據兩造於警詢及本院分別陳明，並有兩
    造之稅務電子閘門財產所得調件明細表在卷可按。本院綜參
    上情，認原告此部份請求以三十萬元為適當，逾此部分之請
    求為無理由，不予准許。
  4.綜上所述，原告所受之損害，合計為三十四萬三千五百四十
    五元【計算式：11,865（元）＋31,680（元）＋300,000（
    元）＝343,545（元）】。
  (四)再按，保險人依強制汽車責任保險法規定給付之保險金，視
    為加害人或被保險人損害賠償金額之一部分；加害人或被保
    險人受賠償請求時，得扣除之，強制汽車責任保險法第三十
    二條定有明文。經查，原告已領取強制汽車責任保險給付四
    萬九千零九十四元，有其提出之郵政存摺影本一紙可憑，是
    被告乙○○應賠償原告之金額依法扣除上開金額後，原告所
    得請求之金額計為二十九萬四千四百五十一元【計算式：
    343,545（元）－49,094（元）＝294,451（元）】
  (五)又查，如上所述，被告乙○○與訴外人林嘉良均應對本件交
    通事故負肇事責任，則被告與訴外人林嘉良即為共同侵權行
    為人，其二人對原告所受之損害即應依民法第一百八十五條
    第一項之規定，負連帶賠償責任。而連帶債務人相互間，除
    法律另有規定或契約另有訂定外，應平均分擔義務，但因債
    務人中之一人應單獨負責之事由所致之損害，及支付之費用
    ，由該債務人負擔。又連帶債務人中之一人，因清償致他債
    務人同免責任者，得向他債務人請求償還各自分擔之部分，
    並自免責時起之利息。民法第二百八十條、第二百八十一條
    第一項分別定有明文。經查，原告主張其業與訴外人林嘉良
    於九十三年六月二十四日達成調解，訴外人林嘉良已賠償其
    二十五萬元，其中十萬元是賠償車輛損害，其餘十五萬元則
    是賠償原告受傷之損害等語，為被告所不爭執，且經本院調
    閱嘉義縣民雄鄉調解委員會調解事件九十三年刑調字第一八
    八號卷宗核閱無訛，依據上述規定，原告所得向被告乙○○
    請求賠償之金額，在十五萬元範圍內亦應同免責任。再經扣
    除後，原告所得請求之金額應為十四萬四千四百五十一元【
    計算式：294,451（元）－150,000（元）＝144,451（元）
    】。
  (六)又按給付有確定期限者，債務人自期限屆滿時起，負遲延責
    任。給付無確定期限者，債務人於債權人得請求給付時，經
    其催告而未為給付，自受催告時起，負遲延責任。其經債權
    人起訴而送達訴狀，或依督促程序送達支付命令，或為其他
    相類之行為者，與催告有同一之效力；民法第二百二十九條
    第一、二項分別定有明文。又遲延之債務，以支付金錢為標
    的者，債權人得請求依法定利率計算之遲延利息。但約定利
    率較高者，仍從其約定利率；而應付利息之債務，其利率未
    經約定，亦無法律可據者，週年利率為百分之五；亦為同法
    第二百三十三條第一項及第二百零三條所明定。查本件原告
    請求被告乙○○應給付之前開金額，並未定有給付之期限，
    而原告附帶民事訴訟起訴狀繕本係於九十四年三月二十二日
    送達被告乙○○收受（參見本院九十四年度交附民字第一四
    號卷第十三頁），則原告請求被告乙○○應自九十四年三月
    二十四日起，按週年利率百分之五計算遲延利息，核與上開
    規定並無違背，自無不合。
  (七)綜上所述，原告依據侵權行為損害賠償之法律關係，請求被
    告乙○○賠償十四萬四千四百五十一元，及自九十四年三月
    二十四日起至清償日止，按週年利率百分之五計算之利息，
    即有理由，應予准許，逾此所為之請求，為無理由，應予駁
    回。
四、本件為判決之基礎已臻明確，兩造其餘主張陳述核與判決結
    果無影響，爰不予逐一論述，附此敘明。
五、又本件為關於財產權之訴訟，所命給付之金額未逾五十萬元
    之所為被告敗訴判決，依民事訴訟法第三百八十九條第一項
    第五款規定，本院應依職權宣告假執行，是原告聲請就勝訴
    部分供擔保為假執行，即無必要，另原告敗訴部分，假執行
    之聲請失所附麗，應併予駁回。
六、結論：本件原告之訴為一部有理由、一部無理由，依民事訴
    訟法第七十九條、第三百八十九條第一項第五款，判決如主
    文。
中    華    民    國    95    年    3     月    8     日
                  民事第一庭    法  官  張家瑛
以上正本係照原本作成。
如對本判決上訴，須於判決送達後20日內向本院提出上訴狀。
中    華    民    國    95    年    3     月    9     日
                                書記官  蔡蘭櫻


司法院資訊處製作；財團法人民間司法改革基金會備份。
